【裁判字號】    98,裁,157
【裁判日期】    980122
【裁判案由】    文化資產保存
【裁判全文】
最  高  行  政  法  院  裁  定
                                       98年度裁字第157號
抗  告  人  甲○○
上列抗告人因與相對人臺南縣政府間文化資產保存事件，對於中
華民國97年10月21日高雄高等行政法院97年度訴字第504號裁定
，提起抗告，本院裁定如下︰
    主  文
抗告駁回。
抗告訴訟費用由抗告人負擔。
    理  由
一、按抗告法院認抗告為不合法或無理由者，應為駁回抗告之裁
    定。
二、本件原裁定以：相對人就「乾隆乙亥年水堀頭橋石碑」（下
    稱系爭石碑)古物認定乙案，經古物登錄審查會同意系爭石
    碑登錄為一般古物。經相對人於民國96年3月19日以府文資
    字第0960058125號函檢送該會議紀錄予抗告人。嗣抗告人於
    96年11月16日以系爭石碑為其所有為由，依民法第767條規
    定向相對人請求返還，經以97年1月2日府文資字第09700016
    08號函（下稱系爭函文）略以：「主旨：有關系爭石碑古物
    所有權屬疑義壹案，經本府召開相關諮詢會議及古物審議委
    員會，業經本府認屬公有古物。．．．說明：一、依文化資
    產保存法施行細則第21條：發見具古物價值無主物之範圍，
    包含陸地及水下，其所有權之歸屬依國有財產法規定。本案
    地主未能提出所有權之證明，因該石碑係集庄眾立碑，屬公
    有古物。．．．」有各該函及抗告人之申請書附訴願卷可憑
    。此外，相對人復依前引文化資產保存法第65條規定，以97
    年6月5日府文資字第0970124569號公告系爭石碑為臺南縣一
    般古物等情，亦據相對人訴訟代理人於原審審理時陳述甚詳
    ，並有該公告影本附原審卷可稽。是系爭函文之性質，無非
    是相對人就抗告人請求返還系爭石碑所生古物所有權之疑義
    ，向抗告人為系爭石碑之認定經過及處理情形之說明，純屬
    事實之敘述或說明，並非行政處分，抗告人對之不服，提起
    本件撤銷訴訟，參照文化資產保存法第63條及第65條規定與
    說明，並非合法，遂予駁回。
三、抗告意旨略謂：系爭函文就抗告人所陳返還其所有之系爭石
    碑所有權疑義，主張系爭石碑屬「公有古物」，致抗告人就
    系爭石碑之保管、使用除受古物分級登錄指定及廢止審查辦
    法之限制外，更受文化資產保存法之限制，並進一步排除抗
    告人對系爭石碑之所有權，應非純屬事實之敘述或說明，而
    已對外直接發生法律效果，自應屬行政處分，原審顯有認事
    用法之違誤等語。惟查依行政訴訟法第4條第1項規定，人民
    因中央或地方機關之違法行政處分，認為損害其權利或法律
    上之利益，經依訴願法提起訴願而不服其決定者，得向高等
    行政法院提起撤銷訴訟。故依行政訴訟法第4條第1項規定提
    起撤銷之訴，以有行政處分存在為前提。而此所謂行政處分
    ，係指行政機關就公法上具體事件所為之決定或其他公權力
    措施而對外直接發生法律效果之單方行政行為，行政程序法
    第92條第1項及訴願法第3條第1項定有明文。至行政機關所
    為單純事實之敘述或理由之說明，既不因該項敘述或說明而
    生任何法律效果，自非行政處分，亦經本院著有44年判字第
    18號及62年裁字第41號判例可循。再按「私有及地方政府機
    關（構）保管之古物，由直轄市、縣（市）主管機關審查登
    錄後，辦理公告，並報中央主管機關備查。」文化資產保存
    法第65條定有明文，則此係就一般古物核定所為之特別規定
    ，即該項「登錄、公告」方屬對外直接發生法律效果之單方
    行政行為甚明。本件系爭函文即非關本件古物登錄、公告文
    件，而僅係相對人就抗告人96年11月16日依民法第767條規
    定申請返還一案，所為答覆理由之說明，揆諸上述說明並非
    行政處分，自不得為提起撤銷訴訟之標的，原裁定核無違誤
    ，抗告意旨難認有理由，應予駁回。
四、據上論結，本件抗告為無理由。依行政訴訟法第104條、民
    事訴訟法第95條、第78條，裁定如主文。
中    華    民    國    98    年    1     月    22    日
                    最高行政法院第二庭
                        審判長法官  鍾  耀  光
                              法官  劉  介  中
                              法官  曹  瑞  卿
                              法官  王  德  麟
                              法官  黃  清  光
以  上  正  本  證  明  與  原  本  無  異
中    華    民    國    98    年    1     月    22    日
                              書記官  王  史  民


司法院資訊處製作；財團法人民間司法改革基金會備份。
